【裁判字號】    90,再易,24
【裁判日期】    920304
【裁判案由】    遷讓房屋等
【裁判全文】
臺灣高等法院民事判決  九十年度再易字第二四號
    再  審原告  台灣菸酒股份有限公司
    法定代理人  黃營杉
    訴訟代理人  楊正評律師
    複  代理人  陳海倫律師
    再  審被告  乙○○
    再  審被告  甲○○○
    右二人共同
    訴訟代理人  許明桐律師
    複  代理人  毛仁全律師
右當事人間請求遷讓房屋等事件，再審原告對於中華民國九十年一月十九日本院八十
八年度上易字第三一六號，中華民國八十八年十月二十九日臺灣臺北地方法院八十六
年度訴字第二○三九號確定判決提起再審，本院判決如左：
     主      文
再審原告之訴駁回。
再審訴訟費用由再審原告負擔。
     理      由
壹、再審原告方面：
一、聲明：
    (一)原審臺灣臺北地方法院八十六年度訴字第二○三九號判決、本院前審八十八年
      度上易字第三一六號確定判決，關於駁回再審原告請求再審被告乙○○、甲○
      ○○遷讓返還房屋、給付不當得利、損害金部分之訴與該部分假執行之聲請暨
      命負擔該部分訴訟費用與駁回該部分之上訴之裁判均廢棄。
    (二)再審被告乙○○、甲○○○應連帶將門牌台北市○○街一五○巷四號二樓面積
      六十五平方公尺房屋遷讓返還再審原告，暨自前程序起訴狀繕本送達翌日起至
      返還房屋之日止，按年連帶給付再審原告新台幣（下同）三萬六千八百八十四
      元整。
二、陳述：
Ａ、程序部分：
    (一)再審原告係以確定判決適用法規錯誤及漏未斟酌證據為由提起再審之訴，對於
      判決理由有無適用法規顯有錯誤及漏未斟酌證據之情形，須於收受判決正本送
      達後始能知悉，有民事訴訟法第四百九十六條第一項第一款規定。查，再審原
      告係於民國 (下同)九十年二月八日始收受原確定判決正本，有送達證書在卷
      可證，故再審原告提起本件再審之訴，未逾三十日之不變期間。
    (二)再審原告對同一事件之第一審及第二審判決同時聲明不服，依民事訴訟法第四
      百九十九條第一款規定，專屬原第二審法院管轄。本件第一審法院為臺北地方
      法院，第二審法院為本院，本院應有再審之訴管轄權。
    (三)再審原告法定代理人於九十一年九月變更為黃營杉，有財政部就十一年九月三
      時日台財人字第○九一○○五五五三九一號函、經濟部網站公司基本資料查詢
      單可證，爰依法聲明承受訴訟。
Ｂ、本院前審八十八年度上易字第三一六號第二審判決（實體部分）：
    (一)本院前審不適用行政命令或適用不當，為違背法令，自屬民事訴訟法第四百九
      十六條第一項第一款之事由：1.有大法官規會議釋字第一七七號、最高法院七
      十九年度第一次民事庭會議均採肯定見解。2.中央法規標準法規定範圍，除法
      律外並包括行政機關發布之命令，均屬法規。
    (二)再審被告不適用信賴保護原則，本院前審並未審酌，屬有認定事實未依證據法
      則、理由不備、適用法規顯有錯誤：1.本件欠缺信賴基礎：最高法院八十八
      年度台上字第四八二號判決意旨及行政程序法之反面解釋，行政機關內部函令
      在尚未被行政機關具體援引之前，尚不得謂已改變使用借貸契約之內容，是當
      事人自無由主張對於該行政機關內部函令之內容發生信賴。本件再審原告製作
      已建讓售清冊並送請台灣省政府核定，其性質乃下級機關（再審原告）對上級
      機關（台灣省政府）就特定事務之處理請准核示之行為，不論上級機關最終核
      定與否，皆僅拘束該上、下級機關，在行政機關未具體援引對特定人作成行政
      處分前，或對外公佈前，並不生對外拘束效力，人民恒無產生信賴之餘地。且
      再審原告造冊後發現認定資格有誤，已送請台灣省政府核定更正，並由會辦機
      關台灣土地銀行將合於資格之十八戶全數估價完畢後，授益處分始針對此特定
      十八戶相對人作成，並於個別通知該十八戶眷舍
      難謂機關內部函准、核定之行為足使人民發生任何信賴。退步言之，再審被告
      乙○○縱因透過其他管道而得到已建讓售清冊影本，而誤認其有買受之權利，
      然其私下刺探得知公務機關內部事務機密並非合法行為，既非出於再審原告之
      行為所致，再審被告無經由該已建讓售清冊而產生值得保護之信賴可言。公
      有宿舍使用費之扣收，係由被扣收人任職之機關為之，直接自其每月薪資中收
      取，並非由宿舍經管機關收取，扣收之標準，係因被扣收人「有居住公有宿舍
      之事實」，至於被扣收人是否合法受配宿舍、是否存有宿舍借用關係，則非所
      問。此係因宿舍使用費性質使然，並無使再審被告信賴其得合法續住之基礎，
      宿舍使用費之扣收，依據為「行政院所屬實施單一薪給機關員工配住宿舍扣收
      使用費要點」，台灣省政府所屬實施單一薪給之事業機構亦扣收宿舍使用費，
      對象為任職於該等機關且有使用公家宿舍事實之員工。依上開規定，若員工有
      使用公有宿舍之事實時，因不能自其薪資中逕行扣除「房租津貼」項目之金額
      ，為避免員工受有雙重利益，故於整筆薪資下加列「宿舍使用費」乙項予以扣
      取，俾符公平。再審被告被其任職之公賣局印刷廠（後改為包裝材料廠）扣收
      宿舍使用費，係因其有使用公有宿舍之事實，而非因其有獲配系爭宿舍之事實
      ，更不具推定被扣收人為合法居住權人之效力，此應釐清。關於居住公有房
      舍者扣回房租津貼、收取宿舍使用費之標準為何，有臺灣省政府七八府人四字
      第八五○五三號函就相關疑義彙整釋疑可參。故系爭宿舍為再審機關公賣局總
      局經管宿舍，再審被告乙○○之父張漢卿當初亦因任職公賣總局而獲公賣總局
      配給系爭宿舍居住，而再審被告乙○○則係任職於印刷廠，因張漢卿所獲配系
      爭宿舍為眷屬宿舍，必須攜眷同住，否則即須改配單身宿舍，故乙○○遂與父
      同住，再審原告機關六十九年一月一日實施用人費率制度，故再審被告乙○○
      任職之印刷廠基於乙○○居住公有宿舍之事實而向伊扣收使用費，然因系爭宿
      舍為公賣總局經管宿舍，故不論再審被告乙○○與公賣總局間、或乙○○與印
      刷廠間均不可能成立使用借貸關係，再審被告乙○○亦無權以印刷廠向伊扣收
      宿舍使用費，而主張有合法使用公賣總局經管之宿舍之權利可言。上開宿舍
      使用費扣收性質於再審原告機關與轄下所屬員工柯惠珠於他訴訟業已充分攻防
      ，宿舍使用費之性質如何可藉以釐清。柯惠珠任職於公賣局，其所使用之宿舍
      原配住人為其父，其父歿後，柯惠珠無續住之權，而因其事實上仍使用宿舍，
      故上訴人仍繼續對其扣收宿舍使用費。有台灣台北地方法院八十七年度訴字第
      四七九號確定判決可參。再審原告發函所屬員工之調查表及
      乃一定型化格式，且因再審原告轄下所屬宿舍員工住戶數以千名，故對調查表
      及
      對其是否具承購資格、是否得以其調查表所示之方式承購等相關事項函請上級
      機關核定，使用宿舍員工是否即得予以承購，尚須待上級機關之核示，縱認再
      審被告有簽署上開調查表及
      前審判決本件再審被告反訴請求再審原告為買受承諾部分敗訴之原因，並認定
      再審原告在法律上並無出賣之義務至明，有最高法院五十一年台上字第三一二
      一號判例可參，足見公產機關通知辦理承購尚僅具「要約之引誘」之效力。更
      遑論再審原告僅係「調查其意願」而已。2.本件欠缺信賴表現要件：再審被
      告乙○○係隨同其父張漢卿而居住系爭宿舍，如再審被告乙○○辯稱「主動放
      棄所應配住之深坑宿舍」，則應由再審被告舉證證明。縱認乙○○有放棄配住
      深坑宿舍之事實，其動機如何亦非當時印刷廠（現更名包裝材料廠）主管所能
      置喙，是否即因信賴得改配系爭宿舍而所為之信賴行為，更無從得知。退萬
      步言，即使再審被告於五十五、六年有放棄深坑宿舍之行為，然此五十五、六
      年間發生之放棄行為僅使其取得隨同張漢卿共同居住之權利，尚無法因此認定
      張漢卿死亡後，再審被告乙○○有獨立續住之權利，更與六十八年張漢卿亡故
      後，再審原告扣收使用費、及於八十一年間誤列清冊等並無任何因果關係。3.
      本件不存在值得保護之合理、正當信賴：再審被告乙○○於其父親在世時，
      係以眷屬身分居住系爭宿舍內，於張漢卿六十八年亡故後，即因已成年，對於
      系爭眷舍已無續住及申購之權利。至於承購人資格之認定，係以奉核定時為基
      準時，再審被告於三十九年起任職再審原告機關，其既長年任職再審原告機關
      ，對此一規定應知之甚詳，對於眷舍房地辦理已建讓售等程序係以眷舍使用人
      為「合法之眷舍
      別成年與否，以決定是否為「遺眷」等已明文定於行政命令之規範，不得因不
      熟悉而諉為不知。對於上揭認定標準、適用主體，皆屬法令有明文之事項，再
      審被告不得因自己對法令之誤解，主張已發生合理、正當信賴。張漢卿因獲
      配宿舍執有宿舍配住證，再審被告應明知再審原告對於合法獲配宿舍者，均發
      予配任證予以證明，再審被告既從未取得配住證，而於其父親亡故後亦未曾要
      求再審原告發予配住證，亦可間接推知其知悉自己並非合法續住人。再審原
      告縱誤將不合續任、申購資格之再審被告列冊而呈報上級機關，然再審被告對
      於自己不合承購資格之事實應屬明知、可得知悉或因重大過失而不知，兼以本
      件再審原告並無對再審被告為任何同意其得承購之行政處分或通知，依舉重明
      輕原則，再審被告實無值得保護之合理正當信賴。其次，再審原告雖於八十一
      年呈報上級之名冊所列三十戶認定標準不正確，然依七十二年修正後處理要點
      以八十一年三月十七日奉核定時點判斷承購資格存否，此標準亦屬再審被告明
      知或可得而知之事項，故亦無由發生正當合理之信賴。
    (三)再審原告機關所提「行政院所屬實施單一薪給機關員工配住宿舍扣收使用費要
      點」暨「台灣省政府七八府人四字第八五○五三號函」，本院前審判決漏未斟
      酌，復未於判決內既明取捨之理由及所得之心證，有民事訴訟法第四九七條及
      第四九六條第一項第一款之再審事由：1.再審原告對於宿舍使用費之扣收，係
      依據為「行政院所屬實施單一薪給機關員工配住宿舍扣收使用費要點」，故而
      ，若員工有使用公有宿舍之事實時，因不能自其薪資中逕行扣除房租津貼項目
      之金額，為避免員工受有雙重利益，故於整筆薪資下加列宿舍使用費乙項予以
      扣取，俾符公平。若一戶公有宿舍中，有多名分屬不同事業機關之員工居住其
      內，各員工任職之單位，皆須對該員工扣收其個人之宿舍使用費，不問居住人
      與原配借人是否具有父母子女或配偶關係，即令係借居於他人配住之公有宿舍
      ，只要有居住之事實，即應依規定扣。關於居住公有房舍者扣回房租津貼、收
      取宿舍使用費之標準為何，臺灣省政府七八府人四字第八五○五三號函就相關
      疑義彙整釋疑有說明，與該房舍配借予何人無關。2.本院前審一方面依行政法
      理，認定再審被告乙○○得援引信保護賴原則而請求讓售，並在讓售手續辦妥
      前，有權續住宿舍，另一方面，卻認讓售行為屬私法上買賣行為，乙○○雖有
      請求讓售之權利，但再審原告無出賣之義務，其判決理由顯有前後矛盾之違法
      ，且依此判決結果，再審原告無出售之義務，而按諸依法行政原則及目前宿舍
      處理相關規定，再審被告乙○○復無承購之權，則再審原告無法將系爭宿舍讓
      售予乙○○，但乙○○卻得因信賴而續住至讓售手續辦妥，本件使用借貸法律
      關係豈非永無終止之日？該判決認事用法顯有重大違誤，至為灼然。
    (四)公產機關通知辦理承購僅具「要約之引誘」之效力，兩造間之買賣契顯未合法
      成立，有最高法院五十一年台上字第三一二一號判例可參，本院前審認再審原
      、被告間之宿舍讓售行為屬私法上之買賣行為，再審原告無出售之義務，復認
      再審被告對再審原告之上開發函具有信賴基礎，已有判決理由前後矛盾違法之
      處，故本院前審判決亦有判決理由相互牴觸之適用法規顯有錯誤再審理由，況
      借貸關係何有由被上訴人乙○○繼受之理？
Ｃ、臺灣臺台北地方法院八十六年度訴字第二○三九號第一審判決（實體部分）：
    (一)原審判決對對於五十八年十二月八日行政院台（五八）人政四字第二五七六八
      號、七十二年版「台灣省政府實施用人費率事業機構眷舍房地處理要點」及八
      十三年版處理要點等足以影響判決之重要證物漏未斟酌，且未於判決理由說明
      不採之理由，有民事訴訟法第四九六條第一項第一款、第四九七條再審事由：
      1.根據上開函令及處理要點，所謂「遺眷」確以退休人員（或資遣人員、原配
      用人）之父母、配偶或未成年子女為限，再審被告不符合遺眷身分。縱認本件
      再審被告非以「本人」身分占用宿舍而以「遺眷」身分主張之，然因系爭宿舍
      奉核定時（八十一年）再審被告乙○○已成年，依當時應適用之七十二年修正
      後處理要點第十六點，乙○○並非得比照辦理之「遺眷」，故再審被告乙○○
      即非得依處理要點辦理已建讓售之人，毋待爭執。原審對於前開「遺眷」，僅
      依文義即論斷，忽略解釋法規範之法學方法、歷史解釋、合目的性解釋，始足
      還原其最適真實意涵。2.再審被告於奉核定時並不該當此要件，自不得援引處
      理要點參與已建讓售。原審對未審酌上開行政院函，亦未於判決理由內說明其
      不採之理由，自屬違法。
  (二)原審判決認「臺灣省政府財政廳竟要求依八十三年九月修正後之上開要點重新
      核定
      亦對於該批眷舍房地之卅名
      適用法規顯有錯誤：再審原告審查眷舍現實占用人是否具備辦理已讓建售資格
      ，係依據七十二年版「處理要點」，而非八十三年修正後之「處理要點」，故
      無原審認定悖於「法律不溯及既往原則」之事實，亦無任何不合理差別待遇，
      本院前審判決有民事訴訟法第四九六條第一項第一款再審理由。
    (三)原審未詳查再審被告乙○○是否符合信賴保護原則要件，僅以再審原告之列冊
      認定再審被告產生合理信賴，並未逐一評析要件，顯然適用法規顯有錯誤。
    (四)原審判決有違最高法院判例意旨，有民事訴訟法第四九六條第一項第一款之再
      審理由：按最高法院五十一年台上字第三一二一號判例意旨，揆知公產機關通
      知辦理承購僅具「要約之引誘」之效力。原第一審判決既認定再審原、被告間
      之宿舍讓售行為屬私法上之買賣行為，依私法上買賣行為，承買人為要約意思
      表示，出售人得因各種考量而決定是否承諾，不因承買人之要約即謂出售人有
      承諾之義務自明。
貳、再審被告方面：
一、聲明：聲請駁回。
二、陳述：
Ａ、本院前審八十八年度上易字第三一六號確定判決部分：
    (一)再審原告泛指原判決未審查本件是否具備信賴保護原則之要件，有認定事實未
      依證據法則、理由不備及消極不適用法規之民事訴訟法第四百九十六條第一項
      第一款適用法規顯有錯誤之再審事由云云：1.然所謂適用法規顯有錯誤，係指
      確定判決所適用之法規，顯然不合於法律規定，或與司法院現尚有效及大法官
      會議之解釋，或本院尚有效之判例顯然違反，或消極的不適用法規，顯然影響
      判決者而言。若在學說上諸說併存尚無法規判解可據者，不得指為用法錯誤。
      有最高法院五十七年度台上字第一○九一號、六十年度台上字第一七○號判例
      、司法院大法官會議第一七七號解釋可參。2.所謂釋示之行政命令，係行政機
      關對於所屬下級行政機關就法律或命令所為之釋示，屬行政規則之一種，為上
      級行政機關之一般性、抽象性之指示，俾下級行政機關於執行法令時有所遵循
      ，並不具有法律之效力。法官依據法律獨立審判，憲法第八十條載有明文。各
      機關依其職掌就有關法規為釋示之行政命令，法官於審判案件時，固可予以引
      用，但仍得依據法律，表示適當之不同見解，不受拘束，司法院大法官會議釋
      字第一三七號、大法官會議釋字第二一六號解釋要旨可參，則民事訴訟法之適
      用法規顯有錯誤，不包括未適用行政機關函令釋示之情形，有本院八十九年度
      勞再易字第二號、九十年度再字第一一八號判決可參。3.再審原告引用司法院
      七十九年度第一次民事庭會議決議，主張法規應指本國制頒之法律及與憲法或
      法律不相牴觸之有效命令及省法規、縣單行規章云云，查無上開決議。4.再審
      原告以構成信賴保護者，必須具備信賴基礎、信賴表現、信賴值得保護等要件
      ，而原確定判決所確定之事實並不符合該要件云云。惟再審原告並未具體指出
      其所指法律依據，所引僅係學說理論，且未指明原確定判決究違反何條法律規
      定、司法院解釋或判例。另再審原告另援引最高法院八十八年度台上字第四八
      二號判決、行政院所屬實施單一薪給機關員工配住宿舍扣收使用費要點、台灣
      省政府七八府人四字第八五○五三號函、台北地院八十七年度訴字第四七九號
      判決、行政法院八十三年度判字第一五○二號判決、行政院五十八年十二月八
      日台五十八人政肆字第二五七六八號函為佐，以補強其主張，惟該些判決、要
      點、函釋亦非法律、判例或司法院解釋；況且，法院裁判適用法規或解釋法規
      ，係依職權為之，不受行政機關依職權所發命令、釋示之拘束，故就原確定判
      決所認定之事實「被上訴人乙○○於張漢卿去逝後繼續居住於系爭宿舍，至六
      十九年一月一日再審原告實施用人費率待遇後，上訴人亦向被上訴人弘潤雲扣
      收宿舍使用費，而不催討，已足使被上訴人乙○○認其有合法使用系爭宿舍之
      權利」，縱使再審原告所提上揭行政命令、釋示有「有使用宿舍之事實即扣收
      使用費，不以配住人為限」之規定，但就信賴原則之要件而言，尚無法規判解
      可據，要難謂再審原告有上揭行政命令或釋示為據而向乙○○扣收宿舍使用費
      即不足使乙○○產生伊為合法
      規，並未明顯違背法律、司法院現存有效之判例、解釋。5.再審原告固援引行
      政程序法第一百十九條及訴願法第八十二條第二項規定、最高法院五十一年度
      台上字第三一二一號判例為佐。惟按民事訴訟法第四百九十六條第一項第一款
      所謂適用法規顯有錯誤，係指確定判決所適用之法規，顯然不合法律或與現尚
      有效之解釋或最高法院現尚有效之判例顯然違反者而言，並應以確定判決所認
      定之事實為基礎，以判斷其適用法規是否顯有錯誤。此有最高法院八十四年度
      台上字第二四七○號判決可參。原確定判決所確定之事實，載明再審被告於本
      件取得之權利非基於行政處分，而係民法上之信賴原則，並非行政程序法第一
      百十九條、訴願法第八十二條第二項規定，即不能認有消極不適用法規。況連
      再審原告身為宿舍管理、執法機關都會視乙○○為合法配住人而予以扣收宿舍
      使用費、詢意列冊，何況是不懂法律的再審被告？依民事法上之原則乙○○確
      為善意，要難謂乙○○有明知或因重大過失而不知違法情形，故縱適用上揭規
      定，亦不能認其信賴不值得保護，是縱有消極不適用法規，但非顯然影響於判
      決，仍不能認有再審事由。原確定判決理由八已認定再審原告無承諾讓售系爭
      宿舍予乙○○之權利，亦即再審原告與乙○○間買賣契約尚未成立，故無再最
      高法院五十一年度台上字第三一二一號判例之必要，即使引用亦不影響判決，
      故亦不能認有消極不適用法律。
    (二)再審原告所提扣收使用費要點、台灣省函等為行政命令或釋示，非屬「證物」
      ，不符重要證物漏未斟酌要件：1.按法院裁判適用法規或解釋法律，係依職權
      為之，原無待當事人提出其他判決以為證據，再審原告提出另一判決，利用其
      法律上之見解而為有利於己之主張，不能謂係民事訴訟法第四百九十六條第一
      項第十三款之新證物，有最高法院六十四年度台聲字第五八號著有判例；又法
      院裁判適用法規或解釋法規，係依職權為之，並無待當事人提出其他有關釋示
      以為證據。上訴人自無從提出此等函件，利用其法律上之見解而為有利於己之
      主張，亦即不能謂其為新證物，有同院七十一年度台上字第二○六五號判決可
      參；且該款所謂之證物，係指證書及與證書明相同效用之物件或勘驗物等，足
      以證明待證事實者，方屬之。本件再審原告所提之上開辦法，性質上乃行政命
      令，並非為證明某事實之「證物」，自無所謂發現未經斟酌之證物之可言，鈞
      院九十年度重再字第十九號、同年度再易字第四十一號、八十九年度重再字第
      廿三號亦採此見解。2.民事訴訟法第四百九十七條所規定，就足以影響於判決
      之重要證物漏未未斟酌，係指第二審言詞辯論終結前，已經存在並已為聲明之
      證據，第二審確定判決未調查，且未於判決理由中說明其無調查、斟酌之必要
      或雖經調查而未於判決中斟酌者而言。如原確定判決對於該項證物，認係不必
      要或有不足採信之情形，或該證物無關重要，縱經斟酌亦與確定判決無影響者
      ，仍不得據為再審之理由。3.再審原告所主張上揭要點、函釋，其性質為行政
      命令或釋示，均非證明某事實存在之證物，依上開規定，即不符再審要件。況
      且，縱使再審原告所提上揭行政命令、釋示有「有使用宿舍之事實即扣收使用
      費，不以配住人為限」之規定，惟如前所述，法院裁判適用法規或解釋法規，
      係依職權為之，就信賴原則之要件而言，尚無法規判解可據，是難謂再審原告
      有上揭行政命令或釋示為據而乙○○扣收宿舍使用費即不足使乙○○產生伊為
      合法
    (三)再審原告所主張認定事實未依證據法則、漏未斟酌證據、判決不備理由、判決
      理由前後牴觸等事由，非屬「適用法規顯有錯誤」之再審要件：1.再審原告主
      張原判決未審查本件是否具備信賴保護原則之要件，有認定事實未依證據法則
      、理由不備；及漏未斟酌「行政院扣收使用費要點」、「台灣省政府函」且未
      於判決內說明取捨之理由及心證，有判決不備理由；及原確定判決於理由六肯
      認成年子女應不在得續住申購之內，復於同項理由內認乙○○得繼受張漢卿之
      使用借貸關係，有判決理由相矛盾，均有民事訴訟法第四百九十六條第一項第
      一款適用法規顯有錯誤之再審事由云云。惟所謂適用法規顯有錯誤者，不包括
      漏未斟酌證據及認定事實錯誤之情形在內，最高法院著有六十三年台上字第八
      八○號判例；又民事訴訟法第四百九十六條第一項第一款所謂適用法規顯有錯
      誤，係指確定判決就事實審法院所確定之事實適用法規顯有錯誤而言。其適用
      法規顯有錯誤之內容，應包括確定判決顯有消極的不適用法規及積極的適用不
      當兩種情形在內，至事實審法院認定事實錯誤，調查證據欠周或判決不備理由
      ，雖得於判決確定前據為提起上訴之理由，究與適用法規顯有錯誤有別，當事
      人不得據以提起再審之訴，最高法院八十年度台再字第六四號判決、同院六十
      三年度台上字第八八○號判決、七十一年度台再字第二○九號判決、七十二年
      度台再字第一二五號判決、七十八年度台再字第五一號判決、七十八年度台再
      字第一三一號判決見解可參。2.再審原告徒以最高法院四十三年度台上字第四
      七號、五十三年度台上字第三五七一號判例見解，認原判決有不備理由，足構
      成民事訴訟法第四百六十六條第六款足為發回更審理由，同時構成民事訴訟法
      第四百九十六條第一項第一款云云，依上說明，顯並不足採。
Ｂ、臺灣臺北地方法院八十六年度訴字第二○三九號判決部分：
    (一)再審原告以原判決就其所提出行政院五十八年十二月八日台（五八）人政四字
      第二五七六八號函漏未斟酌，有民事訴訟法第四百九十六條第一項第一款、第
      四百九十七條之再審事由云云。查再審原告所指上揭函釋，並未於第一審提出
      ，且不屬證物，不符再審要件。
    (二)再審原告泛謂原判決瑕疵，未具體指摘原確定判決有何顯然違反法律、司法院
      及大法官會議解釋、判例，乃不合適用法規顯有錯誤之再審要件。
    (三)原判決依所確定之事實而適用法律，並無牴觸最高法院五十一年度台上字第三
      一二一號判例，無適用法規顯有錯誤之再審事由：再審原告以原判決有違最高
      法院五十一年度台上字第三一二一號判例，有民事訴訟法第四百九十六條第一
      項第一款再審事由云云。查，原判決於理由內說明「綜上所述，應認兩造間雖
      未於八十一年間成立買賣契約，然被告確實合於系爭眷舍房地之承購資格。」
      可見原判決並未違反上揭判例公產管理機關通知申購為要約之引誘，公產承租
      人提出申購為要約，管理機關同意前，買賣契約尚未成立之意旨；至於，原判
      決於其後理由認再審原告應對乙○○之要約為承諾，係以再審原告對乙○○為
      不合理之差別待遇，違反平等原則，構成民法第一百八十四條之侵權行為，應
      負回復原狀之義務而得結論，此一事實為與上揭判例所不同，可見原判決依其
      所認定之事實而適用法律，並無錯誤，故再審原告主張不足採。
     理      由
一、再審原告法定代理人於九十一年九月變更為黃營杉，有財政部就十一年九月三時
    日台財人字第○九一○○五五五三九一號函、經濟部網站公司基本資料查詢單可
    證，其依法聲明承受訴訟，核無不合，應准許之，核先敘明。
二、再審原告主張伊於前程序以再審被告乙○○、甲○○○不具備續住公有宿舍資格
    ，本於公有宿舍管理機關身分，基於借用物返還請求權、所有物返還請求權、侵
    權行為損害賠償請求權、不當得利返還請求權，請求再審被告遷讓返還如訴之聲
    明系爭房屋，並請求損害賠償提起原訴。再審被告乙○○則於前程序提起反訴，
    主張再審原告就其對於坐落於臺北市○○區○○路三小段一五五號土地應有部分
    一百萬分之三六二三及其上系爭房屋，以價金三百五十七萬七千三百九十一元買
    受之要約為為承諾，案經臺灣臺北地方法院八十六年度訴字第二○三九號第一審
    之訴駁回再審原告請求，並准予再審被告反訴主張。再審原告不服上訴，案經本
    院前審八十八年度上易字第三一六號判決，廢棄第一審判決關於命再審原告就再
    審被告乙○○買受之要約為承諾暨命負擔反訴之訴訟費用，另駁回上訴人關於遷
    讓房屋、損害賠償之上訴。因再審原告關於遷讓房屋上訴利益未逾民事訴訟法第
    四百六十六條數額，因不得上訴而確定 (按本件係因再審原告對其敗訴部分未依
    法上訴而告確定)。但原第一審判決、本院前審判決，均屬認事用法有違誤，有
    民事訴訟法第四百九十六條第一項第一款、第四百九十七條再審理由，爰依法提
    起再審之訴，求為判決廢棄原審臺灣臺北地方法院八十六年度訴字第二○三九號
    判決、本院前審八十八年度上易字第三一六號確定判決，關於駁回再審原告請求
    再審被告乙○○、甲○○○遷讓返還房屋、給付不當得利、損害金部分之訴與該
    部分假執行之聲請暨命負擔該部分訴訟費用與駁回該部分之上訴之裁判，及請求
    再審被告乙○○、甲○○○應連帶將門牌台北市○○街一五○巷四號二樓面積六
    十五平方公尺房屋遷讓返還再審原告，暨自前程序起訴狀繕本送達翌日起至返還
    房屋之日止，按年連帶給付再審原告三萬六千八百八十四元。
三、再審被告則以：再審原告將行政機關之釋示誤解為民事訴訟法第四百九十六條第
    一項第一款之適用「法規」，且伊指摘原確定判決未依信賴保護原則標準衡量本
    件事實是否相符，再審原告均未具體指出其法律依據何在，僅引述學說理論，並
    未指明第一審判決究竟違反何條法律規定、司法院解釋、判例。況再審原告提出
    各種判決、使用費要點、函覆等證據，均非法律或判例或司法院解釋，再審原告
    所提扣收使用費要點、台灣省政府函等行政命令或釋示，均非證物，不符合重要
    證物漏未斟酌要件。原確定判決認定事實及適用法律，均無錯誤，再審原告提起
    本件再審之訴，即屬無據等語，資為抗辯。
四、按法官依據法律獨立審判，憲法第八十條載有明文。各機關依其職掌就有關法規
    為釋示之行政命令，法官於審判案件時，固可予以引用，但仍得依據法律，表示
    適當之不同見解，並不受其拘束，本院釋字第一三七號解釋即係本此意旨（司法
    院大法官會議釋字第二一六號解釋要旨參照）；又民事訴訟法第四百九十六條第
    一項第一款所謂適用法規顯有錯誤，係指確定判決所適用之法規顯然不合於法律
    規定，或與司法院現尚有效之大法官會議之解釋，或法院尚有效之判例顯然違反
    者而言，並不包括消極的不適用法規之情形在內（參見最高法院六十年台再一七
    ○號判例意旨所示）。準此，民事訴訟法第四百九十六條第一項第一款所謂適用
    法規顯有錯誤，並不包括未予適用行政機關函令釋示之情形。次按所謂「釋示之
    行政命令」，係行政機關對於所屬下級行政機關就法律或命令所為之釋示，屬行
    政規則之一種，為上級行政機關之一般性、抽象性之指示，俾下級行政機關於執
    行法令時有所遵循，並不具有法律之效力。再按民事訴訟法第四百九十七條規定
    「如就足以影響於判決之重要證物，漏未斟酌者，亦得提起再審之訴」，係指當
    事人於前訴訟程序中已提出而未經斟酌之證物。若原確定判決對於該項證物，認
    係不必要或有不足採信之情形，或該證物無關重要，縱經斟酌亦與確定判決無影
    響者，均不得據為再審之理由。
五、經查，本件再審原告主張本院前審消極不適用「行政法上信賴保護原則理論」、
    漏未斟酌並適用再審原告所提「行政院所屬實施單一薪給機關員工配住宿舍扣收
    使用費要點」、「台灣省政府七八府人四字第八五○五三號函」云云，惟本院前
    審判決理由第六點載明「‧‧‧但查被上訴人乙○○認其得合法使用系爭宿舍，
    故於五十五、六年間放棄配住深坑宿舍之權利，其後上訴人又扣收宿舍使用費，
    嗣又將其列入讓售之名冊，更加深其得合法使用系爭宿舍之確信，雖上訴人核定
    讓售之行為尚屬內部之行為，未對外發布，而非行政處分，惟雙方既均認定被上
    訴人乙○○係合法使用人，即足使被上訴人乙○○產生合理之信賴，上訴人自不
    得剝奪其基於信賴所可生買受之權利，上訴人主張無信賴原則之適用，即非可採
    。」（見本院前審卷(二)第八六頁），即本院前審亦認定再審原告核定讓售行為並
    非行政處分，足證本件原確定判決係以私法自治合理信賴為判決考量依據，並非
    行政法信賴保護原則之適用。從而，再審原告遽認本院前審判決消極不適用行政
    法相關規定，指摘本件有民事訴訟法第四百九十六條第一項第一款再審事由，自
    不足採。
六、次查，前開「行政院所屬實施單一薪給機關員工配住宿舍扣收使用費要點」、「
    台灣省政府七八府人四字第八五○五三號函」（見本院卷第六九頁、本院前審卷
    (一)第一三二頁）僅為釋示之行政命令之性質，揆諸前開說明，自非民事訴訟法第
    四百九十六條第一項第一款之事由。況觀諸前開函示說明「本項借居人既有居住
    公有房舍之事實，應依規定扣回房租津貼併入數額。‧‧‧至上述人員之配偶（
    或眷屬），如任職於一般行政機關學校，並有居住及所配單一薪給行政機關宿舍
    之事實者，仍應將併入房租津貼數額如數扣回」所載，僅係就行政院所屬實施單
    一薪給機關員工配住宿舍扣收使用費之內容不明處，再予說明，惟縱經本院審酌
    ，亦不影響原確定判決結果。再審原告猶以陳詞指摘本件有民事訴訟法第四百九
    十六條第一項第一款、第四百九十七條再審事由，顯不足採。
七、再查，原確定判決認定「宿舍讓售之行為屬私法買賣行為，再審被告雖有讓售系
    爭宿舍權利，惟僅能在核定價格向再審原告申購，再審原告並無出賣義務」云云
    ，此與前開信賴原則之認定，即信賴原則賦予再審被告合法居住系爭宿舍之權利
    ，然未必同時賦予再審被告買受房屋之權利，此理甚明，原確定判決並無理由相
    互牴觸之嫌，再審原告以此提起再審之訴，殊屬無據。
八、綜上所述，再審原告提起本件再審之訴，核與民事訴訟法第四百九十六條第一項
    第一款、第十三款、第四百九十七條規定不符。再審意旨指摘原確定判決不當，
    求予廢棄改判，為無理由，應予駁回。
九、據上論結，本件再審之訴為無理由，依民事訴訟法第七十八條判決如主文。
中      華      民      國    九十二    年      三      月      四      日
                              民事第二庭
                                  審判長法  官  許 正 順
                                        法  官  黃 嘉 烈
                                        法  官  魏 麗 娟
右正本係照原本作成。
如不服本判決，應於收受送達後二十日內向本院提出上訴書狀，其未表明上訴理由者
，應於提出上訴後二十日內向本院補提理由書狀（均須按他造當事人之人數附繕本）
上訴時應提出委任律師或具有律師資格之人之委任狀；委任有律師資格者，另應附具
律師資格證書及釋明委任人與受任人有民事訴訟法第四百六十六條之一第一項但書或
第二項（詳附註）所定關係之釋明文書影本。
中      華      民      國    九十二    年      三      月      六      日
                                        書記官  曾 瓊 安
附註：
民事訴訟法第四百六十六條之一（第一項、第二項）：
對於第二審判決上訴，上訴人應委任律師為訴訟代理人。但上訴人或其他法定代理人
具有律師資格者，不在此限。
上訴人之配偶、三親等內之血親、二親等內之姻親，或上訴人為法人、中央或地方機
關時，其所屬專任人員具有律師資格並經法院認為適當者，亦得為第三審訴訟代理人
。

司法院資訊處製作；財團法人民間司法改革基金會備份。
